臺灣高雄地方法院刑事判決　　　　　　　　　　　　　九十年度訴字第二九二五號
　　公　訴　人　臺灣高雄地方法院檢察署檢察官
　　被　　　告　壬○○
　　　　　　　　己○○○
　　　　　　　　辛○○
　　　　　　　　癸○○○
　　　　　　　　甲○○
　　　　　　　　卯○○原名蔡.
　　　　　　　　丑○○
　　　　　　　　乙○○
　　　　　　　　丙○○
右列被告因違反公職人員選舉罷免法等案件，經檢察官提起公訴（九十年度選偵字第
四六號、五一號、五二號、五七號、六二號、六三號），本院判決如左：
    主  文
壬○○有投票權人收受賄賂，而許以其投票權為一定之行使，處有期徒刑貳月，如易
科罰金，以參佰元折算壹日，褫奪公權壹年，緩刑貳年。
己○○○、辛○○有投票權之人收受賄賂，而許以其投票權為一定之行使，各處有期
徒刑參月，如易科罰金，均以參佰元折算壹日，均褫奪公權壹年，均緩刑貳年。
甲○○有投票權之人收受賄賂，而許以其投票權為一定之行使，處有期徒刑貳月，如
易科罰金，以參佰元折算壹日，褫奪公權壹年，緩刑貳年。所收受之賄賂新臺幣壹仟
元沒收之。
癸○○○有投票權之人要求期約，而許以其投票權為一定之行使，處有期徒刑貳月，
如易科罰金，以參佰元折算壹日，褫奪公權壹年，緩刑貳年。
卯○○、丑○○、乙○○、丙○○均無罪。
    事  實
一、壬○○（前於民國八十九年三月十六日因傷害案件，經本院以八十九年度雄簡字
    第二九五號刑事判決判處拘役三十日確定，於八十九年七月四日執行完畢）、己○○○、辛○○（前於八十年九月二十日因違反懲治走私條例案件，經最高法院
    以八十年度臺上字第四三五四號刑事判決判處有期徒刑九月確定，於八十一年八
    月十二日執行完畢）、癸○○○、甲○○（前於八十二年三月十八日因贓物案件
    ，經臺灣高等法院高雄分院以八十二年度上易字第三二三號刑事判決判處有期徒
    刑五月確定，於八十四年二月二十二日執行完畢），渠等均設籍於高雄市旗津區
    ，於九十年十二月一日所舉辦之高雄市第五屆立法委員選舉中，均係有投票權之
    人。緣丁○○與其妻戊○○○、庚○○（均另經本院以九十年度訴字第二九○八
    號刑事案件審理中）、子○○、寅○○（均另行審結）為高雄市第五屆立法委員
    北區候選人曾長發設於高雄市旗津區○○○路一五六號子○○住處「高雄市旗津
    區後援會」之樁腳，其中丁○○、子○○分別擔任曾長發競選總部之副總幹事，
    寅○○則負責高雄市旗津區復興里之選舉事務，另庚○○則負責高雄市旗津區中
    華里之選舉事務，子○○、寅○○及庚○○為期使曾長發當選該屆之立法委員，
    不思以正當方法助選，共同基於對有投票權人期約、交付賄賂而約定投票與曾長
    發之犯意聯絡，由庚○○於九十年十月中旬某日某時以電話與癸○○○聯絡並達
    成賄選之期約，約定以每票新臺幣（下同）五百元之代價同意投票予曾長發；另
    壬○○於同年十一月二十三日晚間某時，在高雄市旗津區復興巷一七之十一號收
    受庚○○所交付之賄款一千元；己○○○於同年十一月十七日上午十時許，在高
    雄市旗津區復興巷九之八號庚○○住處，收受庚○○所交付賄款一千五百元；辛○○於同年十一月二十一日十六時三十分許，在高雄市旗津區復興巷十七之十一
    號，收受庚○○所交付之賄款二千元；甲○○於同年十一月二十日至二十二日中
    之某一日，在庚○○前開住處，收受庚○○所交付之賄款一千元。壬○○、己○○○、辛○○及甲○○於收受庚○○所交付之款項後，均應允於立法委員選舉投
    票日時，將選票投給候選人曾長發。嗣經民眾檢舉，臺灣高雄地方法院檢察署檢
    察官指揮法務部高雄市調查處調查員暨高雄市政府警察局鼓山分局員警於九十年
    十一月二十四日十九時起至二十一時許止，分至丁○○位於高雄市○○區○○路
    三十巷四號住處及庚○○前開住處執行搜索，復於翌日（即九十年十一月二十五
    日）十三時二十分許至子○○右開住處逕行拘提子○○，再循線分查獲癸○○○
    、壬○○、己○○○、辛○○、甲○○。其中壬○○於九十年十一月二十五日主
    動交出所收受之賄賂一千元；己○○○於九十年十一月二十九日交出所收取賄賂
    一千五百元；辛○○亦於九十年十一月二十九日交出二千元。
二、案經臺灣高雄地方法院檢察署檢察官指揮法務部調查局高雄市調查處暨高雄市政
    府警察局鼓山分局偵辦後，由臺灣高雄地方法院檢察署檢察官偵查起訴。
    理  由
甲、被告癸○○○、壬○○、己○○○、辛○○、甲○○部分：
  一、前開事實迭據被告壬○○、甲○○於偵訊及本院審理中坦承不諱，而被告己○○○、辛○○固坦承確分收受庚○○所交付之一千五百元及二千元，另被告癸○○○固坦承庚○○確曾告知日後將給付伊好處等事實，惟渠等均否認有右揭
      妨害投票之犯行，被告己○○○辯以：前開一千五百元係伊向庚○○所借貸之
      借款，並非賄選之賄款云云。另被告辛○○則以：庚○○給付伊二千元，係要
      求伊於投票當日協助搬桌椅、買東西、掃地等雜務，並非賄款云云。又被告癸○○○以：伊雖知悉庚○○係為曾長發助選，惟認庚○○所說將給付好處，係
      玩笑語云云。惟查：
    (一)被告壬○○、甲○○分於法務部調查局高雄市調查處、臺灣高雄地方法院檢察
      署檢察官偵訊中及本院審理中就於前開時、地收取庚○○所給付一千元賄選賄
      款，並應允投票予曾長發之事實所為之自白（參臺灣高雄地方法院檢察署九十
      年度選偵字第四六號偵查卷第八頁至十頁、第十七頁至第十八頁，九十年度選
      偵字第五一號偵查卷第一頁至第四頁、第十九頁，本院九十一年一月八日、一
      月二十四日審判筆錄），核與被告庚○○於偵查及本院審理中所供述之情節相
      符（參臺灣高雄地方法院檢察署九十年度選偵字第四七號偵查卷第六頁，本院
      九十一年一月二十四日審判筆錄），並有被告壬○○於九十年十一月二十五日
      在法務部調查局高雄市調查處應訊時所主動繳交之賄款一千元扣案可稽（參臺
      灣高雄地方法院檢察署九十年度選偵字第四六號偵查卷第九頁反面），是被告
      壬○○、甲○○前開犯行，事證明確，均足以認定。
    (二)另查，被告己○○○雖於警、偵訊及本院審理中均自承確收受庚○○所交付之
      一千五百元，惟辯稱該款項係借款云云，然庚○○於事實欄所載之時、地交付
      被告己○○○一千五百元，其目的乃係要求被告己○○○於投票當日將選票投
      予曾長發等情，已據庚○○於警、偵訊及本院審理時供承：「己○○○我在大
      約一個星期前（詳細日期已忘記）在我住處前（高雄市旗津區復興巷九之八號
      前，遇到他在玩四色牌，因為他家有三票，所以我便拿了新臺幣一千五百元向
      他買票，要求他們投票當日投給登記第五號曾長發」、「在一星期前，我在我
      家拿一千五百元給他」、「我請他支持五號，投給五號」、「我也有拿一千元
      給被告己○○○，這原本是借款，後來又給她五百元，要求她投給五號，她原
      先借得一千元我沒有向他要回來」等語綦詳（參高雄市政府警察局鼓山分局第
      一八一六三號警卷第三頁，臺灣高雄地方法院檢察署九十年度選偵字第五七號
      偵查卷第二十八頁，本院九十一年一月二十四日審判筆錄），故認被告己○○○前開辯解，顯無可取。
    (三)再查，庚○○於九十年十一月二十一日十六時三十分許，在高雄市旗津區復興
      巷十七之十一號，給付被告辛○○二千元，其目的除要求被告辛○○於投票當
      日至投票所幫忙雜務外，尚要求被告辛○○將選票投與曾長發等情，已據庚○○於警、偵訊及本院審理時陳稱：「我共向辛○○、己○○○二人購買選票賄
      選」、「我於九十年十一月二十一日下午左右，因為詳細時間我也忘記，在高
      雄旗津區復興巷十七之十一號內交付新臺幣二千元給辛○○，當時我是以二千
  元向辛○○買票，要求他投給登記第五號的曾長發，並且也要求他在投票當日
      到投票所幫忙擺設桌椅」、「辛○○拿二千元給他，但投票當日，要幫忙搬桌
      椅及要投給五號」、「我給辛○○二千元，當天我是要他幫我做一些拉票工作
      ，是在選舉那天要他幫我搬桌椅」等語綦詳（參高雄市政府警察局鼓山分局第
      一八一六三號警卷第頁至第三頁，臺灣高雄地方法院檢察署九十年度選偵字第
      五七號偵查卷二九頁，本院九十一年一月二十四日審判筆錄），故被告辛○○
      所辯其收受庚○○所給付之二千元僅為工資云云，顯無可採，亦認被告辛○○
      所涉犯本案妨害投票罪，事證明確，堪以認定。
    (四)次查，被告癸○○○確於九十年十月中旬某日某時以電話與庚○○聯絡，並約
      定以每票五百元之代價同意投票予曾長發之期約一情，已據被告癸○○○於法
      務部調查局高雄市調查處及臺灣高雄地方法院檢察署檢察官偵訊中自白：「（
      庚○○於今年十、十一月有無向你買票，要你支持特定候選人？）今年十月中
      旬左右（詳細日期已不清楚），庚○○曾打電話給我，向我表示此次立法委員
      選舉要投給他所支持之候選人，我當時確實有答應他的要求，並答應要替他向
      左鄰右舍拉攏買票，且庚○○亦向我表示，到其會將買票的錢拿給我，但是從
      約定到現在，我還沒有收到庚○○送來的買票錢」、「‧‧‧我知道他支持的
      候選人是曾長發，但是庚○○到現在仍未將買票錢拿給我‧‧‧」、「當時，
      他（指庚○○）說要報我好康的，我當時答應說好，但到現在也無拿到」等語
      明確（參臺灣高雄地方法院檢察署九十年度選偵字第五一號偵查卷第六頁至第
      七頁、第二十頁），核與庚○○於偵查中所供述之情節相符（參臺灣高雄地方
      法院檢察署九十年度選偵字第四七號偵查卷第六頁），至於庚○○雖於本院審
      理時改稱已交付被告癸○○○五百元云云，惟為被告癸○○○所堅決否認，且
      與前開證據相悖，此外，復查無其他證據足認被告癸○○○已收受五百元，是
      此，應僅認被告癸○○○與庚○○間構成期約賄選，附此敘明。
二、核被告壬○○、甲○○、己○○○、辛○○及癸○○○均係有投票權人，或期約
    或收受賄賂而許以投票權為一定之行使，其等所為均係犯刑法第一百四十三條第
    一項之有投票權人期約、收受賄賂而許以其投票權為一定之行使之投票受賄罪。
    另被告壬○○、甲○○及癸○○○分於偵查中自白上開犯行，爰依公職人員選舉
    罷免法第九十七條之二第一項規定分別減輕其刑，公訴人雖併認被告辛○○亦於
    偵查中自白犯行，惟本院遍閱全卷，認被告辛○○並未自白犯行，併予敘明。本
    院審酌被告壬○○等人無視政府大力宣導反賄選之政策，收受賄賂，破壞選風，
    對國家民主政治之發展影響匪淺，惟念被告壬○○、甲○○迭於偵、審中均坦承
    犯行，至於被告癸○○○雖於偵查中坦承犯行，嗣於本院審理中否認，然尚屬能
    諒解之舉，而被告己○○○、辛○○雖始終未能坦承犯行，但念渠等因一時貪圖
    小利等一切情狀，分別量處如主文所示之刑，並均諭知易科罰金之折算標準。再
    被告壬○○等人所為因係違反刑法第六章之妨害投票之罪，故均併依公職人員選
    舉罷免法第九十八條第三項規定，宣告褫奪公權一年。再查，被告壬○○、己○○○及癸○○○前均未曾受有期徒刑以上刑之宣告，而被告辛○○固雖於八十年
    九月二十日因違反懲治走私條例案件經最高法院以八十年度臺上字第四三五四號
    刑事判決判處有期徒刑九月確定，於八十一年八月十二日執行完畢；另被告甲○○亦雖於八十二年三月十八日因贓物案件，經臺灣高等法院高雄分院以八十二年
    度上易字第三二三號刑事判決判處有期徒刑五月確定，於八十四年二月二十二日
    執行完畢等事實，有臺灣高雄地方法院檢察署刑案資料查註紀錄表及臺灣高等法
    院被告全國前案紀錄表各一份在卷可憑，本院認渠等均係一時貪念致罹刑典，信
    其經此偵、審程序當已知所警惕而無再犯之虞，本院認所宣告之刑以暫不執行為
    當，爰均予以宣告緩刑二年，以勵自新。末查，被告壬○○、己○○○及辛○○
    分於警訊或法務部調查局高雄市調查處偵訊繳交所收取之賄賂，有扣押物品清單
    一紙在偵卷可憑（參臺灣高雄地方法院檢察署九十年度選偵字第五七號偵查卷第
    二十三頁），爰不再依刑法第一百四十三條第二項規定沒收。至於被告甲○○所
    收取之賄款一千元雖已花用殆盡，固據其於偵、審中供述明確（參臺灣高雄地方
    法院檢察署九十年度選偵字第五一號偵查卷第三頁反面，本院九十一年一月八日
    審判筆錄），然因刑法第一百四十三條第二項係採義務沒收主義，且被告甲○○
    所收取之現金新臺幣屬可融通之貨幣，故仍依前開規定宣告沒收。
乙、被告卯○○、丑○○、乙○○、丙○○部分：
  一、公訴意旨以：同案被告寅○○為高雄市第五屆立法委員北區候選人曾長發設於
      子○○在高雄市旗津區○○○路一五六號住處「高雄市旗津區後援會」之樁腳
      ，其以每票五百元之代價分與被告卯○○、丑○○、乙○○及丙○○等進行期
      約買票之行為，因認被告卯○○、丑○○、乙○○及丙○○係犯刑法第一百四
      十三條第一項有投票權之人要求期約賄賂，而許以為一定行使之罪嫌云云。
  二、按犯罪事實應依證據認定之，無證據不得推定其犯罪事實；不能證明被告犯罪
      者，應諭知無罪之判決，刑事訴訟法第一百五十四條、第三百零一條第一項分
      別定有明文。又所謂認定犯罪事實之證據，係指足以認定被告確有犯罪行為之
      積極證據而言，如未發現相當證據，或證據不足以證明，自不能以推測或擬制
      之方法，以為裁判基礎。又認定不利於被告之事實，需依積極證據，茍積極證
      據不足為不利於被告事實之認定時，即應為有利於被告之認定，更不必有何有
      利之證據。次按，刑事訴訟上證明之資料，無論其為直接證據或間接證據，均
      須達於通常一般人均不致於有所懷疑，而得確信其為真實之程度，始得據為有
      罪之認定，若其關於被告是否犯罪之證明未能達此程度，而有合理性懷疑之存
      在，致使無從形成有罪之確信，根據「罪證有疑，利於被告」之證據法則，即
      不得遽為不利被告之認定，其以情況證據（即間接證據）斷罪時，尤須基於該
      證據在直接關係上所可證明之他項情況事實，本乎推理作用足以確證被告有罪
      ，方為合法，不得徒憑主觀上之推想，將一般經驗上有利被告之其他合理情況
      逕予排除，此觀諸最高法院七十六年度台上字第四九八六號、三十二年度上字
      六七號判例意旨亦甚明顯。
  三、公訴人認認被告卯○○、丑○○、乙○○及丙○○犯刑法第一百四十三條第一
      項之罪嫌，係以被告寅○○於偵查中已明確坦承犯行，且被告卯○○、丑○○
      、乙○○及丙○○亦供承已期約為其論罪依據。訊據被告卯○○、丑○○、乙○○及丙○○固坦承庚○○確曾要求渠等支持曾長發不諱，惟均堅決否認有期
      約賄選之行為，被告卯○○、乙○○、丙○○均辯以：寅○○向渠等拉票時，
      渠等基於禮貌始口頭應允，惟庚○○並未向渠等表示每票五百元，渠等係因寅
      ○○要求出面證明未買票之舉，方至警局、臺灣高雄地方法院檢察署應訊等語
      。被告丑○○則以：伊選區係在高雄縣阿蓮鄉而非旗津區等語為辯。經查：
    (一)刑法第一百四十三條第一項之投票期約（受賄）罪，須有投票權之人，要求期
      約或收受賄賂或其他不正利益，而許以不行使其投票權或為一定之行使為構成
      要件，亦即須對該有投票權之人，有約其不行使投票權或為一定之行使行為，
      始得構成。如對無投票權人要求期約或收受賄賂或其他不正利益，自無前開罪
      責之理，有最高法院八十五年度臺上字第二九九一號、八十二年度臺上字第四
      九二八號判決意旨參照。查被告丑○○之戶籍地於八十年六月二十四日起設於
      高雄縣阿蓮鄉港後村七十二號一情，有高雄縣阿蓮鄉戶政事務所九十年十二月
      十八日阿鄉戶字第二三八○號函附戶籍資料一份在審卷足證，是被告丑○○就
      高雄市第五屆立法委員北區選區並無投票權，縱認被告寅○○已於偵查中表示
      其已向該被告表示將給予好處，並獲應允等語屬實，然被告丑○○既無投票權
      ，當不構成刑法第一百四十三條第一項之犯罪主體，是公訴人認被告丑○○涉
      犯前罪，顯屬違誤。
    (二)次按刑法第一百四十三條第一項期約賄選之構成要件，除須有投票權人外，尚
      包括就投票權為一定行使或不行使為構成要件。而期約賄選罪，則須雙方就賄
      選已明確約定，即雙方約定交付賄賂，其意思已經合致為要件，如其中一方係
      賄選係心中保留僅礙於情面始佯裝應允，即無法成立期約賄選。而查，公訴人
      雖以被告卯○○、乙○○及丙○○於偵查中已供承確已與寅○○成立期約云云
      ，然細譯被告卯○○等人之筆錄，被告卯○○等人於警訊、偵查中所述，均係
      被告寅○○向渠等拉票，渠等基於鄰居情誼均於口頭表示同意，然未提及每票
      五百元，且投票與何人，為渠等個人之事等語（參高雄市政府警察局鼓山分局
      警卷第四頁至第十一頁，臺灣高雄地方法院檢察署九十年度選偵字第六三號偵
      查卷第八頁至九頁、第十頁至第十三頁、第十六頁至第十七頁），是被告卯○○等人並未供承已就投票權以每票五百元之代價而如何行使與被告寅○○有所
      約定，公訴人認被告卯○○等人已供述明確，核屬過度推論。再被告寅○○固
      於偵查中表示曾與被告乙○○、蔡仁峰（即卯○○）、丙○○等人交待好，投
      票給曾長發，每票五百元云云（參臺灣高雄地方法院檢察署九十年度選偵字第
      五二號偵查卷第十頁、九十年度選偵字第六三號偵查卷第四頁至六頁、第十九
      頁），惟被告寅○○嗣於本院審理中陳稱：【當時我拜託他們（指被告乙○○
      、卯○○及丙○○等人）幫忙時，有人在旁邊說現在行情是每票五百元，而他
      們都說「好、好、好」，所以我才說「如果有好處，那有何問題」，但是後來
      我確實有跟他們說每票五百元】、「（你這樣跟他們說時，他們如何表示？）
      當時他們都在笑，有表示要投給曾長發，但是後來我沒有交付五百元給他們」
      等語（參本院九十一年一月八日審判筆錄），是依庚○○前開陳述，被告卯○○等人是否確因礙於鄰居情誼致於口頭上佯裝應允予以敷衍或確已達期約之程
      度，均有可能，惟在無積極證據足以證明下，罪疑惟輕，不能以被告寅○○前
      開所述遽推測被告卯○○等人即屬許諾答應。
    (三)綜上所述，被告卯○○、乙○○、丑○○及丙○○所為與刑法第一百四十三條
      第一項之構成要件有間。此外，復查無任何積極證據，足證被告卯○○有前開
      賄選之犯行，即不能證明被告犯罪，應為諭知被告無罪之判決。
丙、據上論斷，應依刑事訴訟法第二百九十九條第一項前段、第三百條第一項，公職
    人員選舉罷免法第九十八條第三項、第九十七條之二第一項後段，刑法第十一條
    、第一百四十三條第一項、第二項、第四十一條第一項、第七十四條第一款、第
    二款，罰金罰鍰提高標準條例第一條前段、第二條，判決如主文。
中      華      民      國    九十一    年      五      月     二十     日
                                  臺灣高雄地方法院刑事第四庭
                                      法    官  張 維 君
右正本證明與原本無異。
如不服本判決，應於判決送達後十日內，向本院提出上訴狀。
                                      書 記 官  趙 美 玲
中    華    民    國      九十一      年      五      月      二十      日
附錄本案論罪科刑法條：
中華民國刑法第一百四十三條（投票受賄罪）：
  有投票權之人，要求、期約或收受賄賂或其他不正當利益，而許以不行使其投票權
  或為一定之行使者，處三年以下有期徒刑，得併科五千元以下罰金。
  犯前項之罪者，所收受之賄賂沒收之。如全部或一部不能沒收時，追徵其價額。
